【裁判字號】    88,重訴,168
【裁判日期】    890721
【裁判案由】    返還價金等
【裁判全文】
臺灣板橋地方法院民事判決  八十八年度重訴字第一六八號
    原      告  甲○○
    訴訟代理人  史慧玲律師
                徐嶸文律師
                胡盈州律師
    右  一  人
    複  代理人  陳柏如律師
                楊靜宜律師
    被      告  宇尊建設股份有限公司
                              設台北縣林口鄉○○○路○段九三號五樓之一
    法定代理人  乙○○        住台北縣中和市○○路一三二巷十一之四號
                              原居台北縣汐止鎮○○○路三之五一（十四樓）
                              .
右當事人間返還價金等事件，本院判決如左：
    主    文
被告應給付原告新台幣捌佰零參萬元及自民國八十八年五月八日起至清償日止，按年
息百分之五計算之利息。
被告應將坐落於如附表一所示之土地及建物以民國八十五年九月二十三日新莊地政事
務所登記八十五莊字第０一五九０七號證明書所定之第二順位抵押權塗銷。
訴訟費用由被告負擔。
本判決第一項於原告以新台幣貳佰陸拾柒陸仟元為被告供擔保後，得假執行。
    事    實
甲、原告方面：
一、先位之訴：
  （一）聲明：如主文所示，並陳明就第主文一項所示聲明願供擔保請准宣告假執行
        。
  （二）陳述：
    １、緣被告宇尊建設股份有限公司（以下簡稱「宇尊公司」）於民國八十四年間，
        於台北縣林口鄉○○段十六－六地號上推出「日安台北」之預售屋，利用廣
        告對消費者宣稱「即使小坪數，也能住出挑高樓中樓的氣派格局」「創意隔
        局」「總價參佰伍拾捌萬可住五大房二大廳」等語推銷夾層屋。原告甲○○
        因相信其廣告之內容故前往被告公司之工地參觀，被告公司之銷售人員即帶
        領參觀分隔為上下兩層之樓中樓樣品屋（即廣告上之夾層裝潢圖示），並表
        示其公司有長期配合之裝潢設計公司可代為搭建夾層，致使原告信以為真而
        陷於認為可以合法增建夾層之錯誤，是故原告乃決定購買其第二期，即日安
        台北NO.2預售屋B2、B3棟九樓兩戶及車位持分（詳如附表二），而於八十四
        年五月三十日、六月一日訂立房地預定買賣契約書，並已陸續給付被告公司
        系爭房屋B2棟九樓部分，價金共計三百九十一萬元（內含房屋部分定金二萬
        元及土地部分定金四萬元），以及系爭房屋B3棟九樓部分，價金共計四百萬
        元（內亦含房屋部分定金二萬元及土地部分定金四萬元），全部共計七百九
        十一萬元。詎料，嗣後政府大力取締拆除違法夾層屋，同時說明所有建商未
        取得建築執照之夾層屋設計均非法所許，須予強制拆屋，原告始發現被告公
        司所售「樓中樓」根本就是違法夾層屋，且被告公司未申請變更設計亦未經
        原告同意，擅自將全棟各樓層之客廳陽台打出拓寬。尤有甚者，原告發現系
        爭房屋處處嚴重龜裂、漏水，俟原告知夾層違法而拒絕交屋時，被告公司又
        擅自以先前原告預簽之「代辦貸款委託書」辦理貸款取得貸款部份之價金，
        並逕將房屋過戶於原告名下，致使原告負擔沈重利息。而被告公司推出系爭
        預售屋之促銷重點在於強調該預售屋為「合法之夾層屋」，並以此為訴求吸
        引消費大眾，足徵兩造所為約定之給付內容乃「合法之夾層屋」，然系爭房
        屋按現行法令實無法以變更設計之方式申請補建夾層，已屬給付不能，且為
        可歸責被告之事由，同時系爭房屋亦將面臨隨時遭政府取締拆除之危險，再
        者，依消費者保護法第二十二條規定：「企業經營者應確保廣告內容之真實
        ，針對消費者所負之義務，不得低於廣告之內容。」輔以，系爭房屋多處發
        生嚴重滲水龜裂之現象，凡此均與契約之約定及預定效用不符。依民法第二
        二六條、第二二七條、第三五四條之明文，被告即應負債務不履行及瑕疵擔
        保之責任，且原告已於八十八年三月十七日通知被告公司解除前揭房地及停
        車位買賣契約，並再以起訴狀繕本通知被告為解約之意思表示，原告自得依
        民法第二百五十九條契約解除後當事人雙方應回復原狀之規定，請求被告公
        司返還價金七百九十一萬元，並依同法第二百四十九條第三款，加倍返還其
        所受之定金共十二萬元，全部共計八百零三萬元。
    ２、又查兩造間房地買賣契約中關於「代辦貸款委託書」第二條中規定：「甲方
          (原告)願提供所訂購前開房屋所有權及土地持分所有權作為抵押品，辦理
        抵押權設定予貸款機構....。」，是由此足證，原告僅授權被告代原告辦理
        銀行貸款，並以系爭房地辦理抵押權設定予銀行，且綜觀一般房屋買賣交易
        之慣例亦可知，此規定之意旨僅限於買受人授權出賣人將房地辦理抵押權設
        定予銀行，除非另有特殊之規定外，買受人根本無授權出賣人將房地辦理抵
        押權設定予出賣人自己之意思；詎料，原告於本件訴訟程序向地政機關申請
        發給土地與建物登記謄本時，赫然發現，被告竟未徵得原告同意，逾越上述
        權限，以原告名義作成抵押權設定契約書，逕將被告公司列為附表一所示房
        地之抵押權人共同設定第如該附表一所示順位之抵押權，是其行為顯已違犯
        偽造私文書、行使偽造文書、使公務員登載不實及背信罪之犯行，原告已另
        行提起被告偽造文書之告訴。依據上述，被告以系爭如附表一所示房地為標
        的，未經原告授權，為其自身設定第二順位之抵押權，係為違法之行為，並
        侵害原告就該附表一所示系爭房地所有權之圓滿行使，符合侵權行為之態樣
        ，嚴重影響原告之權益，且為不當得利，被告自負有回復原狀之義務，故原
        告本得依據民法第一八四條及第一七九條規定，請求塗消該附表一所示房地
        之抵押權。
  （三）證據：提出廣告宣傳單一紙、廣告宣傳手冊一份、系爭房地（含車位）買賣
        契約書影本二份、原告繳款收據影本十八紙、系爭土地建物謄本影本一份、
        律師函影本一份、房屋瑕疵一覽表一紙、被告公司變更登記事項卡一紙、乙
        ○○戶籍謄本一紙、台灣板橋地方法院檢察署八十七年度偵字第一四二０八
        號不起訴處分書影本一份及告訴狀影本一份，並聲請訊問證人許進隆。
二、備位之訴：
  （一）聲明：（1）確認被告對原告關於兩造於八十四年五月三十日及八十四年六
        月一日所簽訂之不動產及停車位之買賣契約（詳如附表二）在新台幣（以下
        同）柒佰玖拾壹萬元整以外之買賣價金請求權不存在。（2）被告應將座落
        於如附表所示之土地及建物以民國（以下同）八十五年九月二十三日新莊地
        政事務所登記八十五莊字○一五九○七號証明書所定之第二順位抵押權塗銷
        。（3）訴訟費用由被告負擔。
  （二）陳述：
   １、原告備位聲明之訴訟標的為因買賣標的物具有嚴重龜裂及滲水之瑕疵，以及
       被告公司已確定不能給付合法之夾層屋之瑕疵，原告乃主張請求損害賠償，
       或請求依物之瑕疵擔保規定減少價金：
       查倘鈞院認原告不能解除契約時，則原告即依據民法第二百二十六條給付不能
       能或第二百二十七條不完全給付之規定、及民法第三五九條物之瑕疵擔保之規
       定，請求債務人負損害賠償責任，或請求減少價金，謹先再予陳明如后。
    （1）依據民法第二百二十六條給付不能或第二百二十七條不完全給付之規定，原
         告本得請求債務人負損害賠償責任。而依前之說明可知，本件中，因被告已
         確定不能依約給付合法之夾層屋，且系爭房屋多處發生嚴重滲水、龜裂現象
         ，原告自得請求損害賠償，故依據原告所提出系爭房屋瑕疵之鑑定結果可
         知，原告所得請求損害賠償之金額應共計共參佰伍拾壹萬壹仟陸佰元整，
         茲再說明如下：
       a、無法施作夾層之瑕疵：查原告所購買系爭兩棟房屋之買賣價金原為玖百零
          伍萬，但該系爭房屋已因為不能合法建造夾層之瑕疵，導致其價值大符貶
          損；而依據林口房屋仲介股份有限公司所鑑定之價格報告，系爭兩棟無法
          施作夾層之房屋，僅價值約伍佰捌拾陸萬元整，是由此可知，原告已因無
          法施作夾層之瑕疵而受有參佰壹拾玖萬元之損害。
       b、房屋滲水龜裂之瑕疵：系爭兩棟房屋因有多處嚴重滲水龜裂，必須另行經
          過修護方可使用，而依據修護業者之鑑定，每一棟所需之修護費用約為拾
          陸萬零捌佰元整，合計約參拾貳萬壹千陸佰元整。又系爭兩棟房屋之總價
          金為玖佰零伍萬元，原告已付價金柒佰玖拾壹萬元，原告尚未給付之價金
          共計壹佰壹拾肆萬元，而由上述可知，原告取得對被告公司參佰伍拾壹萬
          壹千陸百元之損害賠償請求權，凡此與被告公司之價金請求權同為金錢債
          權，給付種類相同，是故，原告於茲就被告公司對原告之價金請求權壹佰
          壹拾肆萬元主張抵銷，並因此請求如備位訴之聲明第一項，確認被告對原
          告在柒佰玖拾壹萬元以外之買賣價金請求權不存在
          (9,05,000-1,140,000=7,910,000)。
   （2）另外，在民法第三五九條之規定下，原告亦得請求就買賣標的物之瑕疵減少
        價金。而如前所述，依據系爭房屋瑕疵之鑑定結果，原告所受有之瑕疵損害
        共計參佰壹拾玖萬元。惟由於被告公司營業狀況不明，屢為送達不到，且據
        知該公司已負債累累，而其法定代理人亦已遭刑事訴追，並逃匿無蹤，故原
        告為求早日確定本件紛爭之法律關係，謹請求法院減少價金壹佰壹拾肆萬元
        ，確認被告對原告在柒佰玖拾壹萬元以外之買賣價金請求權不存在。
    ２、末查，被告未徵得原告同意，逕偽造文書以附表一所示系爭房地為標的，為
      被告設定第二順位之抵押權，嚴重影響原告之權益，依民法第一八四條及第一
      七九條之規定，被告自應將前開抵押權予以塗銷已毋庸置疑，其理由參前述先
      位之訴之說明，是請求如備位訴之聲明第二項。
（三）證據：提出成屋市場建議價格表、布農防水有限公司支預算表及土地登記謄本
            為證。
乙、被告方面：
    被告未於言詞辯論期日到場，亦未提出準備書狀作何聲明或陳述。
    理    由
一、本件被告經合法通知未於言詞辯論期日到場，核無民事訴訟法第三百八十六條各
    款所列情形，爰依原告之聲請，由其一造辯論而為判決。
二、經查本件原告先位之訴主張：被告宇尊建設股份有限公司（以下簡稱「宇尊公司
    」）於民國八十四年間，於台北縣林口鄉○○段十六－六地號上推出「日安台北
    」之預售屋，利用廣告對消費者宣稱「即使小坪數，也能住出挑高樓中樓的氣派
    格局」「創意隔局」「總價參佰伍拾捌萬可住五大房二大廳」等語推銷夾層屋。
    原告因相信其廣告之內容故前往被告公司之工地參觀，被告公司之銷售人員即帶
    領參觀分隔為上下兩層之樓中樓樣品屋（即廣告上之夾層裝潢圖示），並表示其
    公司有長期配合之裝潢設計公司可代為搭建夾層，致使原告信以為真而陷於認為
    可以合法增建夾層之錯誤，購買其第二期即日安台北NO.2預售屋B2、B3棟九樓兩
    戶及車位持分（詳如附表二），而於八十四年五月三十日、六月一日訂立房地預
    定買賣契約書，並已陸續給付被告公司系爭房屋B2棟九樓部分，價金共計三百九
    十一萬元（內含房屋部分定金二萬元及土地部分定金四萬元），以及系爭房屋B3
    棟九樓部分，價金共計四百萬元（內亦含房屋部分定金二萬元及土地部分定金四
    萬元），全部共計七百九十一萬元。詎料，嗣後政府大力取締拆除違法夾層屋，
    同時說明所有建商未取得建築執照之夾層屋設計均非法所許，須予強制拆屋，原
    告始發現被告公司所售「樓中樓」根本就是違法夾層屋。被告宇尊公司售予原告
    之房地，原約定可增建合法夾層屋，然於原告交付價金後，始知該系爭房屋未合
    法取得興建夾層屋之許可，而此瑕疵亦無法經由變更設計之方式申請補建夾層，
    且該房屋尚有嚴重龜裂、漏水之現象，與兩造間所訂立之買賣契約內容不符之事
    實，業據原告提出廣告宣傳單一紙、廣告宣傳手冊一份、系爭房地（含車位）買
    賣契約書影本二份、原告繳款收據影本十八紙、房屋瑕疵一覽表一紙，並另舉該
    證人許進隆到庭佐證，而被告宇尊公司就上開原告所主張之事實，已於相當時期
    受合法通知，此有被告公司於八十八年五月七日收受起訴狀繕本及言詞辯論通知
    書之送達回證附卷可參，其於言詞辯論期日不到庭，亦未提出任何準備書狀予以
    爭執，依民事訴訟法第二百八十條第三項、第一項之規定，即應視同自認，依法
    自應認原告上開主張為真實。至被告公司嗣後於訴訟中雖因屢次送達不到，由本
    院依該原告聲請對被告公司為公示送達，惟此亦不影響前述視同自認之效力，特
    此敘明。
三、次查原告先位之訴，另主張被告公司未經原告授權，擅將伊所購之如附表一之系
    爭房地設定第二順位抵押權予被告公司一節，亦業據原告提出系爭房地（含車位
    ）買賣契約書中之代辦貸款委託書影本、系爭土地建物謄本影本各一份及原告為
    此對被告公司法定代表人乙○○提出之刑事告訴狀影本一紙在卷可稽。參諸該原
    告所提兩造間所簽訂之其中代辦貸款委託書第二條：「甲方（即原告）願提供所
    訂購前開房屋所有權及土地持分所有權作為抵押品，辦理抵押權設定予「貸款機
    構」，……。」之規定觀之，原告主張其並無同意就該附表一所示之房地逕行設
    定抵押於被告之事，即尚非屬虛妄。此復衡以原告已就該被告公司之法定代理人
    乙○○提出行使偽造文書等罪之刑事告訴，從而茍無上開原告主張之情事，原告
    又豈可甘冒構成誣告罪責之理？況依前所認本件被告宇尊公司就上開原告所主張
    之事實，亦已於相當時期受合法通知，於言詞辯論期日不到庭，亦未提出任何準
    備書狀予以爭執，應視同自認，原因已如前述，則原告所主張被告公司未經其同
    意，擅自將系爭房地設定第二順位抵押權予被告公司一節，亦堪信其為真實。
四、按「因可歸責於債務人之事由，致為不完全給付給付者，債權人得依關於給付遲延
    或給付不能之規定行使其權利。」、「債權人於有二百二十六條之情形時，得解除
    其契約。」、「契約解除時，當事人雙方回復原狀之義務，除法律另有訂定外，依
    左列之規定：二、受領之給付為金錢者，應附加自受領時起之利息償還之。」，及
    「定金除當事人另有訂定外，適用左列之規定：二、契約因可歸責於受定金當事人
    之事由，致不能履行時，該當事人應加倍返還其所受之定金。」民法第二百二十七
    條第一項、第二百五十六條、第二百五十九條第二款、第二百四十九條第二款定有
    明文。又「因故意或過失，不法侵害他人之權利者，負損害賠償責任。」、「負損
    害賠償責任者，除法律另有訂定外，應回復他方損害發生前之原狀。」，亦為民法
    第一百八十四條第一項前段、第二百一十三條第一項所明定。
  （一）經查，本件被告宇尊公司對原告給付之系爭房地有不得增建合法夾層屋及房
        屋有嚴重龜裂、漏水等瑕疵之事實，係屬不完全給付中之瑕疵給付，而被告
        公司以委託營造廠商興建國民住宅出租出售業務，及室內裝潢之設計及施工
        業務等為所營事業，有被告公司之變更登記事項卡附卷可證，則就其所建造
        之系爭房屋不得興建合法之夾層屋必定知之甚詳，卻於廣告宣傳單上及銷售
        之時使原告誤信該系爭房屋可於事後興建合法夾層，則被告公司對原告為不
        完全給付，自係可歸責於被告公司。從而，原告依據不完全給付依給付不能
        之規定主張解除與被告間之買賣契約及依民法第二百四十九條第二款之規定
        ，請求被告公司應返還購買系爭二戶房地及車位之價金（內含房屋及土地之
        定金）共七百九十一萬元，並加倍返還所受之定金十二萬元，共計八百零三
        萬元及自起訴狀繕本送達之翌日起即民國八十八年五月八日起（此有送達回
        證在卷足憑）至清償日止，按年息百分之五計算之法定遲延利息，為有理由
        ，自應予准許。
  （二）復查，被告宇尊公司明知其未經原告授權，卻將系爭如附表一所示房地設定
        第二順位抵押權予己，致使原告就系爭房地之所有權受有損害，而原告請求
        被告公司塗銷其於系爭房地即附表一所示房地所設定第二順位之抵押權之部
        分，依民法第一百八十四條第一項前段及第二百一十三條第一項之規定，即
        無不合，亦應准許。
五、至原告陳明就其先位聲明第一項所示金錢之給付，陳明願供擔保聲請宣告假執行
    ，經核無不合，爰酌定相當擔保金額准許之。
六、至本件原告先位之訴，既經本院認有理由而為勝訴之判決，自毋庸就被告後位之
    訴再加審理，特此敘明。
七、據上論結，本件原告之訴為有理由，依民事訴訟法第三百八十五條第一項前段、第
    七十八條，第三百九十條第二項，判決如主文。
中      華      民      國    八十九    年      七      月    二十一    日
                                    台灣板橋地方法院民事第三庭
~B法  官  楊志勇
右為正本係照原本作成。
如對本院判決上訴，須於判決送達後廿日內向本院提出上訴狀。
中      華      民      國    八十九    年      七      月    二十一    日
~B書記官  李淑貞


司法院資訊處製作；財團法人民間司法改革基金會備份。
